【裁判字號】    99,簡上,355
【裁判日期】    990923
【裁判案由】    妨害名譽
【裁判全文】
臺灣高雄地方法院刑事判決             99年度簡上字第355號
公  訴  人  臺灣高雄地方法院檢察署檢察官
上  訴  人
即  被  告  丁○○
上列上訴人因妨害名譽案件，不服本院高雄簡易庭99年度審簡字
第783 號中華民國99年6 月11日第一審刑事簡易判決（聲請簡易
判決處刑案號：臺灣高雄地方法院檢察署99年度偵字第1934號）
，提起上訴，本院管轄之第二審合議庭判決如下：
    主  文
原判決撤銷。
丁○○犯加重誹謗罪，處拘役參拾伍日，如易科罰金，以新臺幣
壹仟元折算壹日。
其餘被訴於民國九十八年六月二十八日所為公然侮辱及加重誹謗
部分，均無罪。
    事  實
一、丁○○與甲○○前係妯娌關係，與甲○○素有間隙，因在陳
    佳佩所申請之「痞客幫」網站部落格內，瀏覽到陳佳佩公然
    發表標題為「蟑螂好多」之有關辱罵甲○○之文章後（陳佳
    佩妨害甲○○名譽部分，經臺灣桃園地方法院民國98年度桃
    簡字第3802號判決判處拘役25日確定），竟基於意圖散布於
    眾，以文字指摘足以毀損甲○○名譽之事之犯意，以「受害
    者」之暱稱，於98年7 月30日晚間10時6 分許，在其位於高
    雄縣大寮鄉○○村○○○路135 號住處，利用電腦設備連結
    網際網路，在上開陳佳佩所申請之「痞客幫」網站部落格內
    ，公然發表：「始作俑者是那個死女人甲○○，她不把男朋
    友介紹給朋友，反而把我老公介紹給她朋友，我老公是她男
    朋友的大哥，而且每次出去都約我老公開車載她出去，常常
    是單獨出去..她不安好心，要搞破壞，表面上大嫂長大嫂短
    的，私底下還耍心機，在背後扯我後腿，把洞挖給我跳..我
    長這麼大還是第一次看到這種人，她老是在扮演破壞別人感
    情的第三者」等文字，供不特定人上網點閱瀏覽，足以毀損
    甲○○之名譽。嗣甲○○於98年8 月30日下午4 時許，在其
    位於高雄縣大寮鄉○○村○○○路133 號住處上網瀏覽時發
    現前揭文字，報警處理而循線查悉上情。
二、案經甲○○訴由高雄縣政府警察局林園分局報請臺灣桃園地
    方法院檢察署檢察官呈請臺灣高等法院檢察署檢察長核轉臺
    灣高雄地方法院檢察署檢察官偵查起訴。
    理  由
壹、按被告以外之人於審判外之陳述，雖不符刑事訴訟法第159
    條之1 至第159 條之4 之規定，而經當事人於審判程式同意
    作為證據，法院審酌該言詞陳述或書面陳述作成時之情況，
    認為適當者，亦得為證據；當事人、代理人或辯護人於法院
    調查證據時，知有刑事訴訟法第159 條第1 項不得為證據之
    情形，而未於言詞辯論終結前聲明異議者，視為有前項之同
    意，刑事訴訟法第159 條之5 定有明文。本件下列認定事實
    所引用之證據，均經本院依法踐行調查證據程式，公訴人、
    上訴人即被告丁○○（下稱被告）俱不爭執各該證據之證據
    能力，且迄至本院言詞辯論終結前，未就上開證據之證據能
    力聲明異議，復查無依法應排除其證據能力之情形，本院審
    酌上開證據之形式及取得過程並無瑕疵、與待證事實具有關
    連性等情況，認為適當，揆諸前揭規定，認上開證據俱有證
    據能力，均得為本案之證據。
貳、有罪部分：
一、訊據被告固坦承有於前揭時、地於網站上公然發表前開文字
    ，辱罵告訴人甲○○之事實，惟辯稱：伊在網路上罵告訴人
    是伊不對，但伊在文章中寫的都確有其事，告訴人也有向伊
    承認這些事是告訴人不對，伊有約告訴人要和解，但告訴人
    不願意等語。經查：
(一)被告與告訴人前係妯娌關係，因在第三人陳佳佩所申請之「
    痞客幫」網站部落格之公開網路空間內，瀏覽到第三人陳佳
    佩公然發表標題為「蟑螂好多」之有關辱罵告訴人之文章後
    （第三人陳佳佩妨害告訴人名譽部分，經臺灣桃園地方法院
    98年度桃簡字第3802號判決判處拘役25日確定），以「受害
    者」之暱稱，於98年7 月30日晚間10時6 分許，在其位於高
    雄縣大寮鄉○○村○○○路135 號住處，利用電腦設備連結
    網際網路，在上開第三人陳佳佩所申請之「痞客幫」網站部
    落格內，公然發表：「始作俑者是那個死女人甲○○，她不
    把男朋友介紹給朋友，反而把我老公介紹給她朋友，我老公
    是她男朋友的大哥，而且每次出去都約我老公開車載她出去
    ，常常是單獨出去..她不安好心，要搞破壞，表面上大嫂長
    大嫂短的，私底下還耍心機，在背後扯我後腿，把洞挖給我
    跳..我長這麼大還是第一次看到這種人，她老是在扮演破壞
    別人感情的第三者」等文字，供不特定人上網點閱瀏覽等事
    實，業據被告自承在卷，並據證人即告訴人分別於警詢、偵
    訊及本院審理中、第三人陳佳佩於另案警詢及偵訊中陳述綦
    詳（見臺灣高雄地方法院檢察署99年度偵字第1934號卷《下
    稱偵卷》第4 頁反面至6 、9 至13、33頁反面至34、42至43
    頁、本院99年度簡上字第355 號卷《下稱簡上卷》第53至58
    頁），復有「痞客幫」網站部落格內容電腦列印資料、臺灣
    桃園地方法院檢察署檢察官98年度偵字第26242 號聲請簡易
    判決處刑書、臺灣桃園地方法院98年度桃簡字第3802號判決
    影本、第三人陳佳佩之臺灣高等法院被告前案紀錄表各1 份
    附卷可稽（見偵卷第13頁反面至29、35頁、簡上卷第40至41
    頁），堪可認定。
(二)按刑法分則第27章有關妨害名譽之處罰類型，只有侮辱罪與
    誹謗罪。而「公然侮辱」乃指對被害人抽象的予以謾罵，使
    人難堪之行為；而「誹謗」除有散佈於眾之意圖外，尚須指
    摘或傳述足以毀損他人名譽之具體事實為必要，是「公然侮
    辱」、「誹謗」之區別點，乃在於一為「抽象謾罵」，一為
    「具體指摘」（司法院院字第2179號解釋意旨參照）。本件
    被告係就「始作俑者是那個死女人甲○○，她不把男朋友介
    紹給朋友，反而把我老公介紹給她朋友，我老公是她男朋友
    的大哥，而且每次出去都約我老公開車載她出去，常常是單
    獨出去」，亦即告訴人曾數次與被告之配偶乙○○○共同駕
    車外出一事，因而指摘告訴人「不安好心，要搞破壞，表面
    上大嫂長大嫂短的，私底下還耍心機，在背後扯我後腿，把
    洞挖給我跳..我長這麼大還是第一次看到這種人，她（指告
    訴人）老是在扮演破壞別人感情的第三者」，就上開文字整
    體觀之，被告係針對一則具體事由指摘告訴人，並非抽象謾
    罵，揆諸上開說明，自屬「誹謗」之範疇，而非「公然侮辱
    」之範圍，先予敘明。
(三)次按言論自由為人民之基本權利，憲法第11條有明文保障，
    國家應給予最大限度之維護，俾其實現自我、溝通意見、追
    求真理及監督各種政治或社會活動之功能得以發揮。惟言論
    自由乃人之外在表現自由，不免與他人自由權利發生衝突，
    為兼顧對個人名譽、隱私及公共利益之保護，言論自由亦有
    其限界，法律尚非不得對言論自由依其傳播方式為合理之限
    制。是言論自由及維護自我名譽之權同受憲法平衡保障，若
    上開基本權利發生衝突，如何調和受害人之名譽，並維持言
    論自由之適度活動空間，乃涉及利益、價值權衡比較，及何
    者優先受到保護，何者應居於退讓之地位。此問題反應於我
    國憲法下位階規範之刑法，即為刑法第310 條及第311 條之
    規定。立法者為兼顧言論自由與名譽權之保護，先就誹謗罪
    之構成要件及刑罰加以明文，以保護人民之名譽權，再於同
    法第310 條第3 項、第311 條分就「事實陳述」及「意見表
    達」之不同情形，明定阻卻違法事由，期使言論自由與名譽
    權之保障獲致均衡。質言之，若毀損他人名譽，除「陳述之
    事實為真實」或「善意發表言論，而有因自衛、自辯或保護
    合法之利益、公務員因職務而報告者、對於可受公評之事，
    而為適當之評論者、對於中央及地方之會議或法院或公眾集
    會之記事，而為適當之載述等情事」外，原則上應以名譽權
    之保護為優先，言論自由之權利則居於退讓之地位。如行為
    人之「事實陳述」，有刑法第310 條第3 項規定之情事；及
    行為人之「意見表達」，有刑法第311 條所列各款之情形，
    則言論自由權之保障應優先於名譽權之保障，於此情形下，
    行為人雖損害他人名譽，因受憲法言論自由之保障，而具備
    阻卻違法事由，欠缺不法性。反之，倘若行為人之「事實陳
    述」不符合刑法第310 條第3 項前段規定，或有同法第310
    條第3 項後段即陳述之事實僅涉及私德而與公共利益無關；
    或行為人之「意見表達」無前述刑法第311 條所列各款之情
    形，則行為人自應負誹謗之刑責。
(四)細究被告前述公然發表於上開部落格網站之文字，其除陳述
    「她（指告訴人）不把男朋友介紹給朋友，反而把我老公介
    紹給她朋友，我老公是她男朋友的大哥，而且每次出去都約
    我老公開車載她出去，常常是單獨出去」，即告訴人曾數次
    與被告之配偶乙○○○共同駕車外出之「事實」外，尚對於
    該「事實」表達其「意見」為：「她（指告訴人）不安好心
    ，要搞破壞，表面上大嫂長大嫂短的，私底下還耍心機，在
    背後扯我後腿，把洞挖給我跳..我長這麼大還是第一次看到
    這種人，她老是在扮演破壞別人感情的第三者」，就全文觀
    之，被告顯在指摘告訴人表裡不一，暗中介入、破壞其與其
    配偶乙○○○間之婚姻及感情生活。參照現今社會一般通念
    ，「第三者」一詞係指介入他人婚姻或感情之人，而我國現
    行法律仍對通姦、相姦之行為科以刑罰（刑法第239 條規定
    參照），且通姦或有婚外情之人之配偶亦得基於配偶關係之
    身分法益（屬人格法益之一）遭侵害為由，依侵權行為損害
    賠償請求權之民事法律關係，訴請通姦者、相姦者或發生婚
    外情之當事人賠償非財產上之損害（民法第195 條第1 項、
    第3 項規定參照），足認我國社會、法律對於介入他人婚姻
    之第三者均係採取予以非難之態度。至我國法律對於介入尚
    未締結婚姻或婚約、僅具男女朋友感情之人，固無處罰或得
    以求償之相關規定，然就我國現有社會民情而言，較多數人
    所存在之觀念，仍對介入他人感情之人抱持負面貶抑之評價
    ，認此等行為破壞男女感情之專一性，道德上有所缺失，人
    格必較為低下，是被告在前揭部落格網站上以文字描述告訴
    人與被告之配偶乙○○○共同駕車外出一事，並因而指摘告
    訴人表裡不一，係「老是在扮演破壞別人感情的第三者」，
    顯屬指摘足以毀損告訴人名譽之事無訛。因此，應否繩之以
    刑法310 條之誹謗罪責，當視被告有無同法第310 條第3 項
    前段或第311 條所定之阻卻違法事由。
(五)就被告前揭文章中關於「事實陳述」部分，即被告稱告訴人
    曾數次與被告之配偶乙○○○共同駕車外車一事，證人即告
    訴人於本院審理中證稱：96年9 月間伊住到伊前夫張簡振鴻
    家裡時，當時大哥（指告訴人前夫張簡振鴻之大哥乙○○○
    ）、大嫂（指被告亦即乙○○○之配偶）正在鬧分居，大哥
    心情不好，有一次伊與大哥在客廳看電視，伊的一對夫妻朋
    友來電約伊去跳舞，大哥說也想去，所以伊與大哥就一起去
    跟朋友跳舞。後來同一群友人約伊與大哥一起去打籃球，因
    為伊與大哥是住隔壁，是二棟房子打通中間隔一個小門，所
    以伊與大哥要起出去當然是開一台車去。還有一次是先前約
    伊去跳舞的該名朋友開麵包店要試賣，分別傳簡訊約伊與大
    哥去，大哥在伊下班後約伊一起去，伊就與大哥及大哥的兒
    子一起去。伊與大哥出去，全家人都知道。這些事都發生在
    伊看到被告在前述「痞客幫」網站部落格內發表文章之前等
    語（見簡上卷第53至54、56頁）；證人乙○○○於本院審理
    中證稱：伊約在2 年多前有一段時間與被告感情不睦，在鬧
    分居，當時告訴人已住進來幾個月，伊有與告訴人一起出去
    2 至3 次，第一次是有一天晚上告訴人朋友找告訴人去PUB
    ，告訴人不想去，該名朋友問告訴人要不要找伊一起去，伊
    才跟告訴人一起去。第二次是告訴人的朋友的麵包店開張，
    傳簡訊給伊，伊回家後，告訴人問伊有無收到簡訊，要不要
    一起去朋友的麵包店，伊就帶兒子跟告訴人一起去麵包店，
    去了麵包店之後，該名朋友問伊隔天要不要再去，伊說好，
    所以隔天又跟告訴人一起去。伊也曾經跟告訴人一起去跟告
    訴人的朋友打球。伊跟告訴人出去時，都是伊開車載告訴人
    ，因為那時家裡只有一台轎車，另一台廂型車是手排的，且
    要一起去同一個目的地就開一台車就好等語（見簡上卷第62
    至64頁）；證人即被告之婆婆丙○○○○於本院審理中亦證
    稱：乙○○○與被告於96、97年間有一陣子感情不睦，當時
    告訴人已住進家裡，當時乙○○○偶爾會與告訴人出去玩，
    去打球，伊不記得幾次，沒有很多次等語（見簡上卷第60至
    61頁），足認告訴人與被告之配偶乙○○○確曾數次共同駕
    車外出與告訴人之友人聚會、打球，則被告此部分之「事實
    陳述」固堪認為真實。然刑法第310 條第3 項規定：「對於
    所誹謗之事，能證明其為真實者，不罰。但涉於私德而與公
    共利益無關者，不在此限」，其中所謂「公共利益」乃指有
    關社會多數人之利益之事實，即所謂公益之事實；至於所謂
    「私德」，則指個人私生活範圍內之事，較為人所常知者，
    諸如婚外情、浸淫聲色場所等私生活不檢點之道德評價而言
    。而被告前揭文章指摘告訴人係破壞被告與證人乙○○○間
    婚姻、感情生活之第三者，即係指摘告訴人與被告之配偶乙○○○發生婚外情，依上述說明，顯屬僅涉及私德而與公共
    利益無關之事。準此，縱被告此部分之言論內容屬實，依刑
    法第310 條第3 項但書規定，仍無解於誹謗罪責之成立。
(六)又被告於前述文章中發表有關指摘告訴人表裡不一、係第三
    者等「意見表達」部分，並非因自衛、自辯或保護合法之利
    益所為之言論；被告發表前述言論時，並非基於公務員身分
    而因職務提出報告；告訴人與被告之配偶乙○○○間是否疑
    似發生婚外情一事，顯非與公眾利益有關之公共事務，自非
    屬可受公評之事；被告所為前述意見表達，亦顯非對於中央
    及地方之會議或法院或公眾集會之記事而為之載述。準此，
    被告前述有關「意見表達」部分之言論，即不符刑法第311
    條各款規定之阻卻違法事由，被告自應就此部分言論負加重
    誹謗之罪責無訛。
(七)綜上所述，被告前開任意性自白與事實相符，其辯稱所述之
    事為真實乙節，仍無解其誹謗罪責之成立，自無從採為對其
    有利之認定。本件事證明確，被告前開加重誹謗犯行堪以認
    定，應予依法論科。
二、核被告所為，係犯刑法第310 條第2 項意圖散布於眾，以文
    字指摘足以毀損他人名譽之事之加重誹謗罪。原審以被告所
    為加重誹謗之犯行，事證明確，予以論罪科刑，固非無見。
    惟被告前開所為，僅犯刑法第310 條第2 項之加重誹謗罪，
    並未另觸犯刑法第309 條第1 項公然侮辱罪（詳後述），原
    審疏未詳查，逕認被告於網路上公然發表前述文章之行為，
    同時觸犯刑法第309 條第1 項公然侮辱罪及刑法第310 條第
    2 項加重誹謗罪，為想像競合犯，依刑法第55條規定從一重
    論以加重誹謗罪，尚有未合。被告上訴意旨所持理由，雖無
    解其加重誹謗罪責之成立，然原判決既有前述違誤，自應由
    本院將此部分之原判決撤銷改判。爰審酌被告無視告訴人之
    名譽權，恣意在上開不特定人得以共見之網站上指摘僅與告
    訴人私德有關且足以毀損告訴人名譽之事，濫用其言論自由
    權，其行為誠屬可議，惟念及其犯後坦承犯行，且其身為證
    人乙○○○之配偶，對於告訴人單獨與證人乙○○○駕車外
    出一事心有芥蒂，尚屬人之常情，兼衡被告犯罪之動機、目
    的、手段、犯罪所生危害等一切情狀，量處如主文所示之刑
    ，並諭知易科罰金之折算標準，以資儆懲，並期被告日後能
    知所警惕，謹言慎行。
參、不另為無罪諭知部分：
一、公訴意旨略以：被告基於公然侮辱及意圖散布於眾，以文字
    指摘足以毀損告訴人名譽之事等犯意，以「受害者」之暱稱
    ，於98年7 月30日晚間10時6 分許，在其位於高雄縣大寮鄉
    新厝村鳳林二路135 號住處，利用電腦設備連結網際網路，
    在上開第三人陳佳佩所申請之「痞客幫」網站部落格內，張
    貼文章，言及：「始作俑者是那個死女人甲○○，她不把男
    朋友介紹給朋友，反而把我老公介紹給她朋友，我老公是她
    男朋友的大哥，而且每次出去都約我老公開車載她出去，常
    常是單獨出去..她不安好心，要搞破壞，表面上大嫂長大嫂
    短的，私底下還耍心機，在背後扯我後腿，把洞挖給我跳..
    我長這麼大還是第一次看到這種人，她老是在扮演破壞別人
    感情的第三者」等文字，除以不實事項誹謗告訴人名譽外，
    復以「死女人」、「第三者」等貶抑他人用語稱呼告訴人，
    足以毀損告訴人之名譽。因認被告除涉犯前述之貳（有罪部
    分）所論之加重誹謗罪之外，被告以「死女人」、「第三者
    」等詞稱呼告訴人，另涉犯刑法第309 條第1 項公然侮辱罪
    嫌等語。
二、按檢察官就被告犯罪事實，應負舉證責任，並指出證明之方
    法；犯罪事實應依證據認定之，無證據不得認定犯罪事實；
    不能證明被告犯罪者，應諭知無罪之判決，刑事訴訟法第16
    1 條第1 項、第154 條第2 項、第301 條第1 項分別定有明
    文。次按行為人倘若除對於具體之事實有所指摘外，復同時
    有與該誹謗事件毫無語意關連之抽象謾罵時，或可同時該當
    侮辱及誹謗之構成要件，然而，倘行為人係在指摘具體事實
    時，依其個人價值判斷提出主觀且與該誹謗事件「有關連」
    的意見或評論，縱該意見或評論所使用之詞語足以貶損他人
    之人格或社會評價，仍屬同一誹謗事件之範疇，不另成立公
    然侮辱罪。再按公然侮辱乃指對被害人抽象予以謾罵，使人
    難堪之行為，除須行為人使用之言語、文字、圖畫，依社會
    通念，已達足以貶損他人之人格、社會評價之地步，而與公
    然侮辱罪之客觀構成要件該當外，尚須行為人主觀上具有毀
    損他人名譽之不法意圖，始足當之。倘行為人不指摘具體事
    實，係以使人難堪為目的，而以言語、文字、圖畫或動作，
    表示不屑、輕蔑或攻擊之意思，客觀上足以對於個人在社會
    上所保持之人格及地位達貶損其評價之程度，然主觀上僅係
    出於怨懟氣憤之詞，應認欠缺侮辱之犯罪故意。
三、經查，被告固以「死女人」、「第三者」等詞語形容告訴人
    ，惟綜觀前後文之脈絡，被告發表該部分之言論係基於告訴
    人前述單獨與證人乙○○○駕車外出之整體作為所為評價，
    顯與被告指摘之具體事實有密切之關連性，縱其用詞足以貶
    損告訴人之人格或社會評價，亦應屬同一誹謗事件之範疇，
    並無另成立公然侮辱罪之餘地。又「死女人」一詞固屬負面
    之用語，然尚未達攻擊、侮辱性字眼之程度，縱令被批評者
    感到不快，衡諸社會常情，客觀上尚難認屬貶損告訴人人格
    或社會評價之文字。且告訴人確曾與證人乙○○○單獨駕車
    外出數次乙節，業如前述，而被告身為乙○○○之配偶，難
    免感覺不悅，甚而心生怨懟，其稱呼告訴人為「死女人」，
    顯係出於怨懟氣憤之詞，應非以損害他人名譽為主要目的，
    亦難認被告發表「死女人」之言論時，主觀上具有毀損告訴
    人名譽之不法意圖。
四、綜上，被告指稱告訴人為「死女人」、「第三者」乙節，均
    應為前述加重誹謗罪範疇之一部分，並無另外成立刑法第30
    9 條第1 項公然侮辱罪之餘地。況被告所為「死女人」之言
    論，亦與刑法第309 條第1 項公然侮辱罪之客觀、主觀構成
    要間均不相當。原審就此部分逕論被告犯刑法第309 條第1
    公然侮辱罪，並與前述加重誹謗罪部分依想像競合犯處斷，
    尚有未合，自應由本院撤銷此部分之原判決，改判如前述。
    又被告既無檢察官所指之公然侮辱犯行，揆諸前揭說明，本
    應就此部分為被告無罪之諭知，惟公訴意旨認此部分若成立
    犯罪，與前述論罪科刑之加重誹謗罪部分有想像競合犯之裁
    判上一罪關係，依審判不可分原則，爰就被告此部分被訴公
    然侮辱部分，不另為無罪之諭知。
肆、無罪部分：
一、公訴意旨另以：被告基於公然侮辱及意圖散布於眾，以文字
    指摘足以毀損告訴人名譽之事等犯意，以「受害者」之暱稱
    ，於98年6 月28日晚間10時54分許，在其位於高雄縣大寮鄉
    新厝村鳳林二路135 號住處，利用電腦設備連結網際網路，
    在上開第三人陳佳佩所申請之「痞客幫」網站部落格內，張
    貼文章，提及：「現在我們都知道那個死女人的計謀..那死
    女人老是找我麻煩，自己買的洗衣精不用，偷用我買的洗衣
    精」，以不實事項誹謗告訴人之名譽，並以「死女人」用語
    詆毀告訴人。因認被告就此部分同時涉犯刑法第309 條第1
    項公然侮辱罪嫌及同法第310 條第2 項加重誹謗罪嫌等語。
二、按言論自由為我國人民之基本權利，為憲法第11條明文保障
    乙節，業如前述。而惡意散布謠言，傳播不實之言論，亦足
    以破壞憲法所保障之基本權，為兼顧對個人名譽、隱私及公
    共利益之保護，依憲法第23條規定，自應予合理之限制。刑
    法第310 條之誹謗罪，即屬法律對於非法言論所加之限制。
    又刑法第310 條第3 項前段所定「對誹謗之事，能證明其為
    真實者不罰」，係針對言論內容與事實相符者之保障，並藉
    以限定刑罰權之範圍，非謂指摘或傳述誹謗事項之行為人，
    須自行證明其言論內容確屬真實，始能免於刑責，亦即行為
    人雖不能證明言論內容為真實，但依其所提證據資料，認為
    行為人有相當理由確信其為真實者，仍不能繩之以誹謗罪（
    司法院大法官釋字第509 號解釋理由參照）。是行為人就其
    發表非涉及私德而與公共利益有關之言論所憑之證據資料，
    如有相當理由確信其為真實，亦即在主觀上有「所指摘或傳
    述之事為真實」之確信認識者，即不能科以誹謗罪責。若無
    相當理由確信為真實，僅憑一己之見，故意捏造虛偽之事實
    、揣測、誇大，或以情緒化之謾罵字眼，在公共場合為不實
    之陳述，達於誹謗他人名譽之程度，即非不得科以誹謗罪。
    準此，是否成立誹謗罪，首須探究者為行為人主觀上有無相
    當理由確信其所指摘或傳述之事為真實之誹謗故意。
三、被告被訴加重誹謗部分：
(一)被告因在第三人陳佳佩所申請之「痞客幫」網站部落格之公
    開網路空間內，瀏覽到第三人陳佳佩公然發表標題為「蟑螂
    好多」之有關辱罵告訴人之文章後，以「受害者」之暱稱，
    於98年6 月28日晚間10時54分許，在該網站部落格內公然發
    表：「現在我們都知道那個死女人的計謀..那死女人老是找
    我麻煩，自己買的洗衣精不用，偷用我買的洗衣精」等文字
    ，供不特定人上網點閱瀏覽等事實，業據被告自承在卷，並
    據證人即告訴人分別於警詢、偵訊及本院審理中、第三人陳
    佳佩於另案警詢及偵訊中陳述綦詳（見偵卷第4 頁反面至6
    、9 至13、33頁反面至34、42至43頁、簡上卷第53至58頁）
    ，復有「痞客幫」網站部落格內容電腦列印資料、臺灣桃園
    地方法院檢察署檢察官98年度偵字第26242 號聲請簡易判決
    處刑書、臺灣桃園地方法院98年度桃簡字第3802號判決影本
    、第三人陳佳佩之臺灣高等法院被告前案紀錄表各1 份附卷
    可稽（見偵卷第13頁反面至29、35頁、簡上卷第40至41頁）
    。又被告與其配偶乙○○○居住於高雄縣大寮鄉○○村○○○路135 號，告訴人與證人乙○○○之胞弟張簡振鴻於98年
    1 月間結婚之前1 至2 年，即與張簡振鴻共同居住於高雄縣
    大寮鄉○○村○○○路133 號。嗣告訴人與張簡振鴻於98年
    2 月離婚後，即搬離該住處，然告訴人於98年5 月底與張簡
    振鴻破鏡重圓，復又搬回上開高雄縣大寮鄉○○村○○○路
    133 號。而上開二址係二棟相鄰之透天厝，中間打通，有一
    道小門可通行，證人乙○○○之父母亦即被告之公婆亦均同
    住於上開二址，二戶原共用一部洗衣機，被告、被告之婆婆
    丙○○○○所有之洗衣精分置於該洗衣機二側，告訴人則與
    丙○○○○共用洗衣精，直至被告自行購買新洗衣機並另置
    他處後，被告所有之洗衣精始未與告訴人、證人丙○○○○
    所使用之洗衣精同置一處等情，除據被告供述無誤外，復據
    證人即告訴人、證人丙○○○○證述綦詳（見偵卷第11頁反
    面、42、46至47頁、簡上卷第53至55、58頁），均堪認定。
(二)被告於前揭時、地在可供不特定人閱覽之網路空間內，公然
    發表文章，陳述告訴人未經其同意即取用其所有之洗衣精一
    事，顯係就一「具體」事件所為之「事實陳述」，既非抽象
    謾罵，亦非就具體事由發表意見或評論。又被告發表言論指
    告訴人「偷用」其購買之洗衣精，明確指訴告訴人為竊賊，
    而偷竊不僅為我國法律明令禁止且科以刑罰之行為，亦為一
    般人深惡痛絕之行為，是指責他人竊取物品，無論所指遭竊
    之物品價值為何，顯已足以對於該人在社會上所保持之人格
    及地位達貶損其評價之程度，參照前述說明，被告所為此部
    分言論，顯屬指摘足以毀損告訴人名譽之事，且其所指摘之
    事由顯非僅與私德相關。是被告是否應負刑法310 條之加重
    誹謗罪責，當視被告有無同法第310 條第3 項前段所定之阻
    卻違法事由而定。
(三)證人即告訴人於偵訊及本院審理中均證稱：伊沒有偷用被告
    的洗衣精，婆婆（指丙○○○○）有叮嚀伊，不要碰被告的
    洗衣精。婆婆後來也自己承認有去開被告的洗衣精，婆婆說
    是要去聞洗衣精的味道，婆婆也有去向被告解釋，但被告不
    相信，認為是婆婆在袒護伊，被告沒有證據就在網路上寫這
    些文字等語（見偵卷第42頁、簡上卷第54至55頁）；證人丙○○○○經本院依職權傳喚其到庭作證時，證稱：乙○○○
    曾跟伊講過，被告懷疑告訴人偷用被告的洗衣精一事，伊有
    去問告訴人，告訴人說都用這一邊的（指與證人丙○○○○
    共用之洗衣精）等語（見簡上卷第59頁），均無從證明告訴
    人確曾未經被告之同意而取用被告之洗衣精一事，且綜觀全
    卷，被告亦未提出其他具體事證足以證明告訴人確有偷用被
    告購買洗衣精之行為，則被告前揭有關指摘告訴人竊取被告
    所有洗衣精之言論內容，固尚難證明為真實。
(四)惟查，證人即告訴人於本院審理中證稱：有一天大家在吃飯
    ，被告突然說：「被我抓到兇手了」，伊聽不懂，隔天婆婆
    轉述乙○○○的話，說被告發現自己的洗衣精蓋子沒有鎖緊
    ，而當時外面晾的是伊的衣服，且被告先前是作妙管家的業
    務，不可能會沒鎖緊洗衣精的蓋子，所以推斷伊是小偷等語
    （見簡上卷第55頁）；證人丙○○○○於本院審理中證稱：
    有一次大家同桌吃飯時，被告去廚房，出來後，就講：「被
    我抓到兇手了」，當時伊不知道什麼意思。後來乙○○○有
    跟伊說，被告懷疑告訴人偷用被告的洗衣精，因為被告先前
    在妙管家做事，被告會將洗衣精的蓋子拴緊，如果被告發現
    自己的洗衣精蓋子沒有拴緊，就是有人偷用。被告第一次來
    問伊有沒有用被告的洗衣精時，伊認為洗衣精不是什麼大事
    情，所以就跟被告說伊沒有用被告的洗衣精，後來伊想一想
    ，可能伊有不小心用到被告的洗衣精，所以又寫紙條給被告
    ，說被告的洗衣精是伊用的等語（見簡上卷第59至62頁）；
    證人乙○○○於本院審理中證稱：被告有向伊抱怨過告訴人
    偷用被告的洗衣精一事，伊有問過伊母親，伊母親說沒有用
    過被告的洗衣精，而家裡會用洗衣精的就只有伊母親、被告
    、告訴人3 人而已等語（見簡上卷第64頁），準此，既與被
    告同住於上開二棟透天厝之家人中，平日僅有被告、告訴人
    及證人丙○○○○會使用洗衣精洗衣服，且被告使用洗衣精
    後有隨手旋緊蓋子之習慣，則在其發現所有之洗衣精蓋子未
    旋緊，因而懷疑遭人偷用洗衣精後，既曾先詢問證人丙○○○○，經證人丙○○○○回覆稱沒有用過被告之洗衣精，再
    衡諸洗衣精價值不高，且放置於上開二棟透天厝內部，外人
    應難以隨意取用，則被告主觀上認其洗衣精應係遭告訴人盜
    用乙節，即難謂係無相當理由確信為真實，僅憑一己之見而
    故意捏造虛偽之事實、揣測或誇大。再者，告訴人於婚前搬
    入上址時，被告與乙○○○已締結結婚關係，共同居住於上
    址，嗣因故感情不睦，正處於分居狀態乙節，已論述如前，
    足認被告在告訴人搬入高雄縣大寮鄉○○村○○○路133 號
    之前，即有與證人丙○○○○共同生活相處之經驗。準此，
    被告於本院準備程序中辯稱：伊婆婆沒有用完洗衣精不蓋緊
    的習慣。伊注意告訴人的洗衣精一個多月，伊每次去洗衣服
    都會去拿一下告訴人的洗衣精，都是滿的，有一次伊發現告
    訴人的洗衣精蓋子沒有拴緊，與伊的洗衣精遭人打開後沒有
    拴緊的情況一樣，且後來伊自己買了一台洗衣機，該台新洗
    衣機及洗衣精都沒有與婆婆、告訴人用的放在一起，過了半
    個月，伊去掂一掂告訴人的洗衣精，就發現少了1/3 等語，
    則被告就其先前與證人丙○○○○共同生活之經驗判斷，確
    信證人丙○○○○並無使用完畢未將洗衣精蓋子旋緊之習慣
    ，因而主觀上認其所有之洗衣精係遭告訴人偷用乙節，亦非
    全然無推論之基礎。是被告辯稱：伊沒有親眼看到告訴人偷
    用伊的洗衣精，但根據伊自己的觀察，是告訴人偷用等語，
    尚非無據。
(五)綜上，被告指摘告訴人偷用其所有洗衣精之言論內容固尚難
    證明為真實，惟被告確係基於相當理由確信其發表言論為真
    實，其主觀上有「所指摘或傳述之事為真實」之確信認識，
    且其言論內容與公共利益相關，並非僅涉及私德，揆諸前揭
    說明，依刑法第310 條第3 項前段規定，應為不罰。
四、被告被訴公然侮辱部分：
    被告於前揭時、地發表有關告訴人偷用其所有洗衣精之言論
    時，固以「死女人」一詞形容告訴人，然自全文觀之，被告
    使用該字詞係因認告訴人有偷用洗衣精之行為，心生不滿所
    為怨懟氣憤之詞，不僅與被告指摘之具體事件間有所關連，
    且依該詞語之字面意義，客觀上尚非屬足以貶損他人人格或
    社會評價之文字，亦難認被告主觀上有毀損告訴人名譽之不
    法意圖（前述參、二、三部分之說明可資參照），自不得逕
    論以刑法第309 條第1 項公然侮辱罪嫌。
五、綜上所述，被告於98年6 月28日晚間10時54分許，在網路上
    公然發表有關告訴人偷用其所有洗衣精，並以「死女人」一
    詞形容告訴人等言論，尚難逕以刑法第309 條第1 項公然侮
    辱罪及同法第310 條第2 項加重誹謗罪相繩，原審認被告此
    部分所為係一行為同時觸犯公然侮辱罪及加重誹謗罪，為想
    像競合犯，依刑法第55條規定從一重論以加重誹謗罪，亦有
    未合。被告上訴意旨辯稱：伊文章寫的都事實等語，並非無
    據，自應由本院將此部分之原判決撤銷，改為被告無罪之諭
    知。
六、末按檢察官聲請以簡易判決處刑之案件，經法院審理後，認
    應為無罪判決之諭知者，應適用通常程序審判之，刑事訴訟
    法第451 條之1 第4 項但書第3 款、第452 條分別定有明文
    。又對於簡易判決之上訴，準用刑事訴訟法第三編第一章及
    第二章之規定，管轄第二審之地方法院合議庭受理簡易判決
    上訴案件，應依通常程序審理。其認案件有刑事訴訟法第45
    2 條之情形者，應撤銷原判決，逕依通常程序為第一審判決
    ，法院辦理刑事訴訟簡易程序案件應行注意事項第14項亦有
    規定。查本件原審依檢察官聲請簡易判決處刑，對被告於98
    年6 月28日晚間10時54分許，在網路上公然發表前述有關告
    訴人偷用其所有洗衣精等言論之行為，依刑法第55條之規定
    ，從一重以加重誹謗罪論罪科刑，經本院撤銷此部分之原判
    決，改判被告無罪，詳如前述，足認檢察官就此部分之聲請
    簡易判決處刑為不適當，而有刑事訴訟法第451 條之1 第4
    項但書第3 款之情形，故依前揭規定，應由本院合議庭逕依
    通常程式審理後，就此部分自為第一審判決，檢察官如不服
    本判決諭知被告無罪之部分，仍得於法定上訴期間內，向管
    轄之第二審法院提起上訴，附此敘明。
據上論斷，應依刑事訴訟法第455 條之1 第1 項、第3 項、第45
2 條、第369 條第1 項前段、第364 條、第299 條第1 項前段、
第301 條第1 項，刑法第310 條第2 項、第41條第1 項前段，刑
法施行法第1 條之1 ，判決如主文。
本案經檢察官陳俊宏到庭執行職務。
中    華    民    國    99    年    9     月    23    日
                  刑事第十七庭  審判長法  官  陳建和
                                      法  官  余銘軒
                                      法  官  毛妍懿
以上正本證明與原本無異。
檢察官如就本判決諭知無罪部分不服，應於收受判決後10日內向
本院提出上訴書狀，並應敘述具體理由。其未敘述上訴理由者，
應於上訴期間屆滿後20日內向本院補提理由書( 均須按他造當事
人之人數附繕本) 「切勿逕送上級法院」。
被告不得上訴。
中    華    民    國    99    年    9     月    27    日
                                      書記官  林晏光
附錄本案論罪科刑法條：
中華民國刑法第310條
（誹謗罪）
意圖散布於眾，而指摘或傳述足以毀損他人名譽之事者，為誹謗
罪，處1 年以下有期徒刑、拘役或5 百元以下罰金。
散布文字、圖畫犯前項之罪者，處2 年以下有期徒刑、拘役或1
千元以下罰金。
對於所誹謗之事，能證明其為真實者，不罰。但涉於私德而與公
共利益無關者，不在此限。

司法院資訊處製作；財團法人民間司法改革基金會備份。
